臺灣基隆地方法院民事判決
110年度重訴字第1號
原      告  高嘉德  
訴訟代理人  楊思勤律師                      
被      告  高一統  
            高碧蓮  
            高家玲  

前二人共同
訴訟代理人  蕭棋云律師

上列當事人間履行贈與契約等事件，本院於110年9月28日言詞辯
論終結，判決如下：
    主  文
被告應將附表所示土地辦理繼承登記後，將其移轉登記予原告。
原告其餘之訴駁回。
訴訟費用由被告負擔百分之87，餘由原告負擔。
原告假執行之聲請駁回。
    事實及理由
壹、程序部分
    被告高一統經合法通知，未於言詞辯論期日到庭，核無民事
    訴訟法第386條所列各款情形，依第385條第1項前段之規定
    ，准原告之聲請由其一造辯論而為判決。
貳、實體部分
一、原告方面：
(一)被告之被繼承人高清標為原告之伯父，被告高碧蓮為高清標
    配偶、高一統為高清標長子、高家玲為高清標長女，高清標
    生前早已多年未與配偶子女聯繫，長期以來，高清標平日生
    活及生病住院期間，均由原告關懷與照顧。故高清標於109
    年5月2日，在台北慈濟醫院住院期間，因年事已高，且在意
    思清楚之狀況下，將下列財產贈與原告：1、現金：新台幣(
    下同) 500萬元； 2、車輛(含保險) l輛，牌照號碼： AKK-
    6772 ，車輛廠牌： MINI英國；3、土地：如附表所示。
(二)高清標另與訴外人王淑華（為其外甥女）亦成立贈與契約，
    承諾贈與現金500萬元。
(三)原告與高清標所成立之贈與契約，由高清標之慈濟信徒友人
    ：余升權、呂學信2人為見證人，而於同日經由台灣台北地
    方法院所屬民間公證人蘇青豐公證，此有台灣台北地方法院
    所屬民間公證人蘇青豐事務所公證書及贈與契約書可證。依
    據民法第406條規定，此項贈與契約自屬依法有效。從而，
    原告於高清標109年5月5日過世後，依民法第406條、第409
    條第1項、第1148條第1項等規定，請求高清標之繼承人即被
    告高碧蓮、高一統、高家玲等3人履行贈與契約，依法有據
    。
(四)原告與王淑華曾依據上開經公證人公證之贈與契約書及高清
    標之意思，以高清標所交付之銀行存摺、印章及密碼，共同
    以高清標之名義，於1、109年5月4日自高清標之上海銀行提
    領現金30萬元；2、同日自上海銀行匯款420萬元予原告父親
    高萬昌所經營之金高工業有限公司（下稱金高公司）；3、
    同年5月19日自上海銀行提領現金3萬4000元；4、109年5月4
    日自高清標之華南銀行提領現金30萬元；5、同年5月19日、
    5月27日華南銀行領取305萬元、4000元，以上所領出之款項
    ，合共788萬8000元，由原告與王淑華2人各半平分，各得39
    4萬4000元，與高清標所贈與原告等各500萬元，尚不足105
    萬6000元(原告於民事起訴狀為求計算方便，遂謂已收受400
    萬元，非謂於上開金額另外收受現金400萬元），原告已於
    訴之聲明第1項擴張請求，原告殊無不當得利可言，被告主
    張以不當得利抵銷，並未舉證以實其說，自無可採。
(五)本件被告雖主張贈與人高清標於簽訂系爭贈與契約時，係在
    無意識狀態中。然經台灣台北地方法院所屬民間公證人蘇青
    豐事務所110年3月22日函覆法院:「...... (三）嗣經贈與
    人、受贈人及見證人共同確認贈與人意識清楚與精神狀況良
    好，共同進入至贈與人病床前辦理公證，贈與人並就公證書
    (含契約)內容提出修正，公證人修正並另行列印公證書後返
    回贈與人病床前，再次詢問贈與人是否休息及確認贈與人之
    意識與精神狀況，獲告要繼續辦理。(四)辦理期間贈與人談
    及家人未在身邊及其先前工作等事及確認公證書內容後簽名
    蓋章，公證人未逐一記載個別公證書之每一簽名或蓋章詳細
    簽署時間之「幾點幾分」，惟仍可確定在當(2)日下午1至3
    時之間。(五)以上所述屬實，又公證人鑑於贈與人之意識與
    精神狀態或可能產生疑義，爰即使見證人並非贈與契約之成
    立或有效要件，仍使渠等全程在場見證並確認核實係契約當
    事人之真意、親簽及公證人公正執行職務等可供稽實」等語
    。又依佛教慈濟醫療財團法人台北慈濟醫院函覆法院所檢附
    之病情說明書:「病患於民國109年4月29日因心因性休克症
    狀再度入住加護病房，病患接受主動脈氧球幫浦輔助血行動
    力等穩定，合併升壓藥物使用，根據病歷記載，病患使用鼻
    胃管輔助呼吸，意識清楚（至5月2日的病歷紀錄）。...後
    續病況於5月3日發生變化。」足證贈與人高清標於5月2日下
    午1至3時之間簽立贈與契約意思清楚，全屬贈與人高清標之
    真意。　　　　　　　　
(六)被告等與贈與人高清標長期並沒有聯絡，於贈與人高清標病
    危時，亦漠不關心，被告等與贈與人高清標間長期之疏離可
    見，而其中被告高家玲更是斷無音信。本件被告除高一統對
    系爭贈與契約並無爭議外，其餘被告高碧蓮、高家玲等不反
    省生前是否善待贈與人高清標?有無盡其為人妻、女之責任?
    贈與人高清標於生前何以將財產贈予他人?而於贈與人高清
    標過世後，對其生前依自由意志所為之系爭贈與契約再肆爭
    執、否認，顯無理由。
(七)基於前述，聲明：
　1、被告應給付原告105萬6,000元。
　2、被告應將附表所示土地辦理繼承登記後，移轉登記予原告
     。
　3、就第1項聲明部分，願供擔保請准宣告假執行。　 
二、被告方面
(一)被告高碧蓮、高家玲部分　　
 1、贈與人高清標於簽署系爭贈與契約時，因重症於加護病房治
    療，依賴藥物及機械維持生命，且於贈與後僅3日即死亡，
    足見其於簽約時並非有意識之狀態，縱有贈與意思，亦屬無
    效：
  ⑴原告固提出其與訴外人即贈與人高清標於109年5月2日簽署之
    贈與契約書。惟查，依據公證書所附之台北慈濟醫院診斷證
    明書，贈與人高清標因患有「急性心肌梗塞、冠狀動脈心臟
    病、收縮性心臟病、心因性休克、急性腎臟衰竭」等疾病，
    於109年4月24日至台北慈濟醫院就醫，接受冠狀動脈氣球擴
    張術與塗藥支架置放；嗣於4月29日病情惡化，轉加護病房
    治療，因心因性休克接受心導管檢查及主動脈氣球幫浦置放
    治療。再者，贈與人高清標接受上開治療後，病情未見好轉
    ，仍於109年5月5日死亡。是以，贈與人於簽署系爭贈與契
    約時其心臟、腎臟相關重症之病情惡化，於加護病房治療，
    剛完成二度心臟相關手術，仍且於簽約後短短三日內死亡，
    足見贈與人於簽署系爭契約時，係在無意識之狀態中所為，
    依前揭民法規定，贈與之意思應屬無效。
  ⑵診斷證明書中，詹仕戎醫師於系爭贈與契約簽訂前之同日下
    午12時40分時，雖曾認定贈與人高清標之意識清醒可對談，
    然因贈與人罹患上開重症，且醫師當時亦記載訴外人即贈與
    人高清標當時情況為「血行動力狀況依賴強心劑、升壓劑與
    主動脈氣球幫浦機械輔助來維持穩定」，可見贈與人之生命
    狀況並非穩定、意識狀況時時劇烈變化，更無從據此證明認
    定於嗣後系爭贈與契約做成時，贈與人仍維持詹仕戎醫師開
    立前述證明時之「意識清醒可對談」狀態。　
 2、主張抵銷
  ⑴贈與人高清標於109年5月2日贈與契約書後，贈與人高清標之
    上海商業儲蓄銀行00000000000000號帳戶於109年5月4日即
    遭提領現金30萬元，並於同日匯款420萬元予金高公司（分4
    00萬元及20萬元2筆）；嗣於贈與人高清標過世後之109年5
    月19日，仍遭他人於未經贈與人高清標繼承人之同意下即提
    款現金34,000元，此有上海商銀之取款憑條可證。而前揭受
    款人金高公司，係由原告父親高萬昌全額出資並擔任負責人
    。
  ⑵次查，贈與人高清標之華南商業銀行000000000000號帳戶，
    於109年5月4日遭提領現金30萬元；又於贈與人高清標死亡
    後之109年5月19日、5月27日，分別遭原告無故領取305萬元
    （分15萬元、290萬元2筆）、4,000元，且該290萬元之取款
    憑條，註記有金高工業有限公司，此有華南商業銀行存款往
    來明細暨對帳單，取款憑條可證。
  ⑶縱如原告所主張系爭贈與契約有效(假設語，被告仍否認之)
    ，則贈與人高清標同意贈與原告之金額應為500萬元，原告
    就此業自承已收受現金400萬元，僅就其餘現金100萬元部分
    主張尚未收受。足以，原告於被告生前未經被告同意，另無
    故領取現金或匯款予訴外人金高公司另高達480萬元(計算式
    ：300,000十4,200,000十300,000）顯已不法侵害被繼承人
    高清標上開財產之所有權，並受有不當得利，高清標之繼承
    人即被告自得依民法第1148條第1項、第184條第1項及第179
    條規定請求原告給付480萬元。
  ⑷甚者，於被繼承人高清標死亡後，其銀行帳戶內之金錢為被
    告全體所繼承，原告未經全體繼承人同意，另無故領取現金
    或匯款予訴外人金高公司達308萬8,000元。(計算式：34,00
    0  ＋3,050,000＋4,000＝3,088,000)，而侵害繼承人即被告就
    上開財產之所有權，並受有不當得利，被告自得依民法第18
    4條第1項及第179條規定請求原告給付308萬8,000元。綜上
    ，就原告請求被告給付現金部分，被告應得以上開債權主張
    抵銷。
 3、原告質疑被告是否善待高清標、是否盡妻女之責云云，並無
    任何舉證。事實上，自贈與人高清標帶著妻子及幼女即被告
    2人舉家移民阿根廷，迄至高清標過世為止，已將近40年，
    這段期間內，被告二人與高清標身處異鄉，長年互相扶持，
    直到高清標80餘歲時，突然向被告等2人表示希望晚年回臺
    灣落葉歸根，其女即被告高家玲自幼在阿根廷成長，在當地
    成家、立業，無法拋家棄子回臺灣照顧高清標，而其妻即被
    告高碧蓮係受日本教育之傳統女性，即隨著丈夫回臺，詎料
    ，高清標竟獨自回家鄉基隆居住，而不願與其同居，導致年
    遇體弱的被告高碧蓮一人獨居，無其他家人照料生活。再者
    ，贈與人高清標於109年4月底因心臟病住院至過世前之期間
    ，因全球新冠肺炎疫情爆發，各國採取嚴格邊境管制措施致
    被告高家玲無法回台。足以，被告僅拋出短短幾個問句，質
    疑被告未盡妻女之責，顯係惡意誤導法院心證。
 4、基於前述，聲明：駁回原告之訴。
(二)被告高一統則對原告之請求無意見，同意依照原告請求給付
    100萬元及將系爭土地贈與原告。　　　
三、得心證之理由：
(一)原告主張於109年5月2日與被告之被繼承人高清標成立贈與
    契約，高清標承諾贈與原告1、現金：新台幣(下同) 500萬
    元； 2、車輛(含保險) l輛，牌照號碼：AKK-6772，車輛廠
    牌：MINI英國；3、土地：如附表所示。且該贈與契約並經
    公證。業據提出公證書、贈與契約書各1份為證。被告固對
    高清標生前曾與原告成立系爭贈與契約，且經公證一事並未
    爭執，然被告等辯稱：高清標與原告成立系爭贈與契約時，
    係在無意識狀態下所為，贈與契約應無效。然查：
 1、系爭贈與契約公證書已載明「公證人向全體在場人闡明因贈
    與人現住院，意思表示健全之能力或恐受質疑獲告，贈與人
    已請醫師於本（貳）日上午進行診斷確認精神狀況後始請求
    辦理公證，受贈人存有醫師證明可稽。」等語，上開診斷證
    明書則明確記載「目前（民國109年5月2日下午12時40分）
    病患意識清醒可對談」等語。
 2、另臺灣臺北地方法院所屬民間公證人蘇青豐事務所於110年3
    月22日函覆法院:「(一)公證人係於該(2)日上午11時許親自
    到佛教慈濟醫療財團法人台北慈濟醫院(新北市○○區○○路000
    號)贈與人病房外接待區，因醫師到場訪視，爰公證人靜待
    醫師結束病人訪視，嗣醫師詹仕戎當(2)日下午1時許開立該
    院北慈醫診字即00000000號診斷證明書乙份，其中記載「目
    前(民國109年05月02日下午12時40分)病患意識清醒可對談
    」，公證人依該醫學判斷辦理後續公證。(二)後因護理人員
    (未記錄姓名)轉達贈與人希望先休息，請問公證人可否稍等
    ，公證人同意尊重其意願稍後再辦理公證。（三）嗣經贈與
    人、受贈人及見證人共同確認贈與人意識清楚與精神狀況良
    好，共同進入至贈與人病床前辦理公證，贈與人並就公證書
    (含契約)內容提出修正，公證人修正並另行列印公證書後返
    回贈與人病床前，再次詢問贈與人是否休息及確認贈與人之
    意識與精神狀況，獲告要繼續辦理。(四)辦理期間贈與人談
    及家人未在身邊及其先前工作等事及確認公證書內容後簽名
    蓋章，公證人未逐一記載個別公證書之每一簽名或蓋章詳細
    簽署時間之「幾點幾分」，惟仍可確定在當(2)日下午1至3
    時之間。(五)以上所述屬實，又公證人鑑於贈與人之意識與
    精神狀態或可能產生疑義，爰即使見證人並非贈與契約之成
    立或有效要件，仍使渠等全程在場見證並確認核實係契約當
    事人之真意、親簽及公證人公正執行職務等可供稽實」等語
    。
 3、依據上開證據實可認定，高清標係在意識清楚之情況下成立
    系爭贈與契約並且完成公證程序，系爭贈與契約合法有效，
    被告抗辯系爭贈與契約無效，顯無可採。
(二)原告主張被告等為高清標之繼承人，為被告等所承認。則原
    告主張被告等應共同繼承系爭贈與契約，即應履行系爭贈與
    契約之給付義務，於法有據。
(三)原告主張系爭贈與契約，尚有現金部分105萬6,000元及附表
    所示土地尚未給付，被告等對附表所示土地尚未移轉過戶給
    原告並未否認，而就現金部分被告承認尚未清償，然主張對
    原告有債權而為抵銷。經查：
 1、附表所示土地部分
　　原告主張被告等應將附表所示土地移轉登記予原告，業據提
    出贈與契約為據，應予准許。然因附表所示土地目前仍登記
    為高清標所有，有登記簿謄本在卷可參，被告等人尚未辦理
    繼承登記，依據民法第759條規定「因繼承於登記前取得不
    動產物權者，非經登記不得處分其物權。」，是以原告請求
    被告等應先將附表所示土地辦理繼承登記後，再將附表所示
    土地移轉登記為原告所有，均有理由，應予准許。
 2、現金部分
  ⑴原告主張被告等尚未給付贈與之現金105萬6,000元，被告並
    不爭執，是以原告主張對被告有給付贈與現金105萬6,000元
    之債權請求權存在，尚屬有據。
　⑵被告抵銷抗辯部分：
　①被告抗辯原告在高清標生前之109年5月4日未經高清標同意，
    擅自於其上海銀行、華南銀行帳戶內，陸續領取或匯出款項
    合計達480萬元，構成侵權行為及不當得利，高清標應對原
    告有上開金額損害賠償及返還債權請求權存在，現已由被告
    等人繼承取得。原告雖對其與王淑華共同取得上開款項不否
    認，然主張係經高清標授權，作為贈與契約現金款項部分之
    交付，且其係取得上開款項中半數即240萬元，餘由王淑華
    取得。經查，高清標帳戶內於109年5月4日經領取或匯出之4
    80萬元，均經蓋用高清標之印文領出，此有被告提出之上開
    款項取款憑條在卷可參。核與證人王淑華到院證述：高清標
    與其成立贈與契約，承諾贈與其500萬元，且係獲得高清標
    授權領取，作為給付贈與契約款項等語相符。並有高清標與
    王淑華間贈與契約書及公證書各1份為證。據此堪信原告主
    張業據高清標授權領取480萬元款項作為交付其對原告與王
    淑華贈與契約款項為真，是以原告此時領取款項不構成侵權
    行為及不當得利，被告即無從繼承取得侵權行為或不當得利
    債權而得對原告主張抵銷。
　②被告抗辯原告於高清標過世後之109年5月19、27日，分別自
    高清標上海銀行、華南銀行帳戶內，提領或匯出款項合計30
    8萬8,000元，因高清標已死亡，因此上開帳戶內款項已屬被
    告等繼承取得，原告未經被告同意擅自領取上開款項，構成
    侵權行為及不當得利，被告應對原告有上開金額損害賠償及
    返還債權請求權存在。原告對其與王淑華共同取得上開款項
    不否認，然主張係經高清標生前授權，作為贈與契約現金款
    項部分之交付，且其僅取得上開款項中半數即154萬4,000元
    ，餘由王淑華取得。首先，原告僅承認取得154萬4,000元，
    其餘部分係由王淑華取得，核與證人王淑華證述相符，因此
    關於高清標過世後帳戶領取款項部分，原告僅取得154萬4,0
    00元，堪以認定。次查，高清標過世後即發生繼承法律效力
    ，其帳戶內款項即由被告等繼承取得，原告不得再以高清標
    生前之授權意思表示而領取被告繼承取得之款項，原告既未
    據被告等同意領取其等繼承取得之財產，應已構成故意之侵
    權行為，被告等主張對原告有154萬4,000元之侵權行為損害
    賠償債權存在要屬可信，逾上開金額則屬無據。
  ③又按民法第339條規定，故意侵權行為而負擔之債務，其債務
    人不得主張抵銷。是以原告不得以其因故意侵權行為而對被
    告等應負擔之154萬4,000元債務，抵銷其基於系爭贈與契約
    所得請求被告等交付之同金額債權，故被告等對原告之154
    萬4,000元之侵權行為損害賠償債權，未據抵銷仍然存在。
    被告即得以該債權與原告本件請求之贈與契約交付款項105
    萬6,000元予以抵銷，則原告請求被告給付105萬6,000元之
    債權經被告抵銷而消滅。原告本件請求被告給付105萬6,000
    元，已屬無據，應予駁回。　　
(四)依據前述，原告依據贈與契約請求被告將附表所示土地辦理
    繼承登記後，移轉登記予原告，應予准許。其餘金錢請求部
    分，業據被告抵銷而消滅，應予駁回並該部分假執行亦應併
    予駁回，爰判決如主文。
(五)訴訟費用負擔之依據：民事訴訟法第79條。
　　
中　　華　　民　　國　　110 　年　　10　　月　　12　　日
                  
　　　　　　　　　民事庭法　官　王翠芬　　　　　
以上正本係照原本作成。
對於本件判決如有不服，應於收受送達後20日內向本院提出上訴
書狀，敘述上訴之理由，上訴於臺灣高等法院，並按他造當事人
之人數附具繕本。如委任律師提起上訴者，應一併繳納上訴審裁
判費。
中　　華　　民　　國　　110 　年　　10　　月　　12　　日
                        書記官  陳怡君
附表
編號 地號 地目 面積 （平方公尺） 權利範圍 1 基隆市○○區○○段000地號  旱 1253 6分之1 2 基隆市○○區○○段000地號 田 1085 5分之1 3 基隆市○○區○○段000地號 田 688 5分之1 4 基隆市○○區○○段000地號 林 1380 5分之1